臺灣高等法院民事判決
109年度上字第505號
上  訴  人  楊奕樹  
訴訟代理人  陳在源律師
            張梅音律師
被  上訴人  鴻撫宮  
法定代理人  劉文傑  
上列當事人間請求排除侵害等事件，上訴人對於中華民國109年2
月7日臺灣桃園地方法院107年度訴字第611號第一審判決提起上
訴，本院於109年8月18日言詞辯論終結，判決如下：
    主      文
上訴駁回。
第二審訴訟費用由上訴人負擔。
    事實及理由
一、上訴人主張：伊為坐落桃園市桃園區（民國103年12月25日
    改制前為桃園縣○○市○○○段○○○○地○○○○○段○000地號土地共有
    人，應有部分二分之一，該土地進出有賴通行既成巷道即桃
    園市桃園區鴻撫街（下稱鴻撫街）。詎被上訴人占用鴻撫街
    如附圖所示著黃色G部分（分布坐落888地號土地其中49.32
    平方公尺、887地號土地其中18.52平方公尺、880地號土地
    其中22.79平方公尺、892地號土地其中0.98平方公尺，下稱
    系爭土地）興築建物（下稱系爭建物），妨害伊就897地號
    土地所有權之圓滿行使，伊得請求被上訴人排除前揭侵害等
    情。爰依民法第767條第1項、第821條規定，求為命被上訴
    人拆除系爭建物，清空系爭土地，不得有任何妨害人、車通
    行行為之判決（原審就此為上訴人敗訴之判決，上訴人聲明
    不服，提起上訴，其於原審請求逾前述部分，非屬本院審理
    範圍，茲不贅述）。並上訴聲明：㈠原判決關於駁回上訴人
    後開第㈡項部分廢棄。㈡被上訴人應將系爭建物拆除，並清空
    系爭土地，不得有任何妨害人、車通行之行為。
二、被上訴人則以：880、887、888地號土地為伊所有，系爭建
    物為伊在系爭土地上合法興築之建物，該建物面臨非屬既成
    道路且寬度僅有1.3公尺之鴻撫街3巷，伊未占用鴻撫街，亦
    未占用897地號土地，且該地有其他道路可對外通行，並非
    袋地，上訴人尚無通行系爭土地之權利，且其欲利用公用道
    路通行，僅屬反射利益，不屬於897地號土地所有權之內容
    ，無從依民法第767條第1項規定對伊為請求等語置辯。並答
    辯聲明：上訴駁回。
三、查，上訴人為897地號土地共有人，應有部分二分之一。被
    上訴人則為880、887、888地號土地（重測前依序為崁子腳
    段380、384-3、373-5地號土地）暨其上296建號建物（門牌
    桃園市○○區○○街0號，下稱296號建物）之所有權人，其中29
    6號建物有其增建物，該增建物亦為被上訴人所有，且占有
    使用887及892地號土地如附圖所示東北西南走向中心線左右
    平移各3公尺範圍即系爭土地等情，為兩造所不爭（見本院
    卷第116至117頁），並有土地登記謄本、勘驗筆錄及桃園市
    桃園地政事務所測繪之複丈成果圖（即附圖）等在卷可稽（
    見原審卷一第186、188、189、199至201、238、卷二第174
    、178頁），堪信為真實。
四、上訴人主張系爭建物占用既成道路即鴻撫街，致妨害伊897
    地號土地所有權之圓滿行使，伊得依民法第767條第1項、第
    821條規定，請求被上訴人拆除系爭建物，清空系爭土地，
    不得有任何妨害人、車通行之行為云云，被上訴人則予否認
    ，茲就兩造爭執，析述判斷如下：
　㈠按所有人於法令限制之範圍內，得自由使用、收益、處分其
    所有物，並排除他人之干涉；所有人對於無權占有或侵奪其
    所有物者，得請求返還之。對於妨害其所有權者，得請求除
    去之。有妨害其所有權之虞者，得請求防止之。各共有人對
    於第三人，得就共有物之全部為本於所有權之請求。但回復
    共有物之請求，僅得為共有人全體之利益為之。民法第765
    條、第767條第1項、第821條固有明文。惟土地所有權，除
    法令限制外，於其行使有利益之範圍內，及於土地之上下，
    如他人之干涉，無礙其所有權之行使者，不得排除之。民法
    第773條亦有明定。而土地之周圍地，顯非該所有權所及之
    土地上下，所有權人就周圍地並無使用、收益或處分權限，
    其權利義務關係，應循民法第787條、第788條、第789條等
    就通行權之所為之規範而為主張，尚無從依據所有權之權能
    請求返還占有、排除侵害或防止妨害。
　㈡本件系爭建物占有使用系爭土地，其中880、887、888地號土
    地乃被上訴人所有，為兩造所不爭（見本院卷第116頁），
    其餘892地號土地為中華民國所有，有土地登記謄本在卷可
    查（見原審卷一第190頁）。準此，系爭建物並未占有使用
    上訴人與第三人共有之897地號土地上下，其對於上訴人就8
    97地號土地之使用、收益、處分等所有權權能之行使並無妨
    害，上訴人主張被上訴人妨害其對897地號土地所有權之圓
    滿行使，請求排除侵害云云，依照前開說明，核屬無據。且
    按既成巷道之通行僅屬公用地役關係之反射利益（最高法院
    86年度台上字第1174號判決參照），更非所有權得據以行使
    之內容。本件上訴人主張系爭建物占用897地號土地對外聯
    絡通行之既成道路即鴻撫街，致妨害伊所有權之圓滿行使云
    云，並據以依民法第767條第1項規定，請求排除被上訴人之
    侵害及命其不得有妨害通行之行為，亦無所據。
　㈢況且：
　⒈按供公眾通行之私有土地，具有公共用物性質之公用地役法
    律關係，除須為供不特定之公眾通行所必要；且須年代長久
    而未曾中斷之外，並須土地所有權人怠於行使權利，未為異
    議或為阻止之要件（最高法院93年度台上字第2592號判決參
    照）。本件897地號土地，係經由桃園市桃園區遠揚街41巷
    進入，且依其現況，無供車輛通行之道路連接鴻撫街，桃園
    市○○區○○○○○○○○○○○○○○巷道○○○000號土地至鴻撫街之紀錄，
    有該所函文在卷及照片足稽（見原審卷第72至73頁），可知
    系爭土地及系爭建物所面臨之巷道，並非桃園市桃園區公所
    養護之既成道路。
　⒉又查，登記為被上訴人所有之296建號建物，其於99年10月13
    日實施建物測量時坐落在被上訴人所有之880、887及888地
    號土地上，有建物登記謄本及建物測量成果圖在卷可考（見
    原審卷一第28、201頁）；296建號建物之建築係由改制前桃
    園縣政府於94年4月8日發給建築執照，於96年2月7日發給使
    用執照，並係以880、887、888地號土地（當時依序為崁子
    腳段380、384-3、373-5地號土地）全部為建築基地，業經
    本院調取296建號建物之建築執照及使用執照卷宗核閱屬實
    （見該建築執照卷宗第42至43頁、使用執照卷宗第66頁），
    且296建號建物有其增建物，為兩造所不爭（見本院卷第116
    頁），綜此以觀，被上訴人就880、887、888地號土地權利
    行使，並無怠忽而長年容任作公眾通行且未曾中斷、異議及
    阻止之情事，依照前揭說明，難認該私有土地因存有公用地
    役之法律關係而成為既成道路。至原審共同被告徐碧鴻於本
    院審理時雖陳稱：伊到今年9月12日就滿80歲，鴻撫街是伊
    小時候就在走的路等語，惟其亦陳稱：鴻撫街3巷很早就有
    ，也是很小，大既1米3等語（見本院卷第61頁），核其所言
    ，乃係指原審卷二第216頁照片所示非屬系爭建物坐落之現
    存小巷道而言，自無從據其所述，即認定系爭土地占用既成
    道路。至892地號土地為中華民國所有，已如前述，因非私
    有土地，依照前揭說明，亦無成立公用地役法律關係可言。
　⒊上訴人雖主張門牌桃園市○○區○○街0號房屋即310建號建物申
    請建築執照，及897地號土地領取建築執照指定建築線時，
    均以系爭土地為既成道路之範圍云云，並提出建築執照圖說
    及建築線指示申請圖為證，且有桃園市政府函存卷可按（見
    原審卷一第27、97頁、卷二第76至78頁）。觀諸前揭桃園市
    政府函固記載：鴻撫街道路按原建造執照核發當時著棕色（
    既成巷路），依桃園市桃園區公所104年11月10日函為該所
    養護範圍等語。然查，指定建築線乃公法上許可建築之行政
    處分，尚無從擴張建築基地所有權及於土地上下以外周圍地
    之效力，且依建築法第48條規定，建築線係由直轄市、縣（
    市）（局）主管建築機關指定已經公告道路之境界線，或另
    定現有巷道之境界線為其建築線。準此，供指定建築線之公
    告道路或現有巷道，與供不特定之公眾通行所必要，年代長
    久未曾中斷，且以土地所有權人怠於行使權利，未為異議或
    為阻止等為要件而成立有公用地役法律關係之既成道路，並
    不相同，且前開函文就所指著棕色之巷路是否維持通行至今
    乙節，經以副本抄送桃園市桃園區公所查明，獲該所函復略
    以：897地號土地連接至鴻撫街並無車輛通行之道路，該所
    亦無養護該巷道之紀錄等語（見原審卷第72至73頁），可知
    310建號建物建築時據以申請指定建築線之公告道路或現有
    巷道，並非存有公有地役法律關係之既成道路甚明，自無從
    僅因前揭建築線之指定，即認定系爭土地負有公用地役權之
    法律關係而為既成道路。準此，上訴人主張系爭建物占用之
    系爭土地屬於既成道路，且即為鴻撫街之範圍，因而妨害伊
    897地號土地所有權之圓滿行使云云，更屬無稽。
　⒋上訴人又主張，被上訴人就296建號建物申請建築執照時，曾
    簽立切結書，承諾未來若有通行爭議，放棄先訴抗辯權，故
    上訴人不得以其取得建照為由，合法化其妨害上訴人通行之
    作為云云。然觀諸前揭切結書記載：「起造人鴻撫宮在桃園
    市○○○段00000○00000○000地號筆三筆土地上申請建築線指示
    有關供公眾通行之既成巷路，其使用期間，依民法第852條
    規定，因時效而取得公用地役權之認定，倘發生任何糾紛，
    概由起造人負責，同時放棄先訴抗辯權。」等語（見本院卷
    第145頁），乃係被上訴人於興建296建號建物申請建築執照
    時，依建築法第48條規定，以主管建築機關指定之既有巷路
    境界線申請指示建築線，經主管建築機關提供制式切結書供
    被上訴人切結承諾：將來若有關於該既成巷路之通行權爭議
    ，概由被上訴人負責處理，被上訴人放棄應對主管建築機關
    起訴之抗辯權等語，被上訴人所為切結，乃其指據建築線所
    據之既有巷路，觀諸前揭296建號建物之建築執照卷宗第42
    至43頁之圖說，其範圍與系爭土地不同，顯與系爭土地是否
    為既成巷道之認定無涉，附此指明。   
五、至上訴人於原審主張，被上訴人以系爭建物占用系爭土地妨
    害伊之所有權，亦構成侵權行為及不當得利，伊得依民法第
    184條、第179條規定，請求被上訴人拆除系爭建物，清空系
    爭土地，不得有任何妨害人、車通行之行為部分（見原審卷
    一第66頁），於其提起本件上訴後，已未再為主張（見本院
    卷第59、117、150頁），非屬本院審理範圍，爰不予審究，
    附此敘明。
六、綜上所述，上訴人依民法第767條第1項、第821條規定，請
    求被上訴人拆除系爭建物，清空系爭土地，不得有任何妨害
    人、車通行之行為，非屬正當，不應准許。從而，原審所為
    上訴人敗訴之判決，並無不合。上訴論旨指摘原判決不當，
    求予廢棄改判，為無理由，應駁回其上訴。
七、本件事證已臻明確，兩造其餘之攻擊或防禦方法及所用之證
    據，經本院斟酌後，認為均不足以影響本判決之結果，爰不
    逐一論列，附此敘明。
八、據上論結，本件上訴為無理由。依民事訴訟法第449條第1項
    、第78條，判決如主文。
中　　華　　民　　國　　109 　年　　9 　　月　　1 　　日
                    民事第二十四庭
                        審判長法  官  周群翔
                              法  官  沈佳宜
                              法  官  陳杰正
正本係照原本作成。
如不服本判決，應於收受送達後20日內向本院提出上訴書狀，其
未表明上訴理由者，應於提出上訴後20日內向本院補提理由書狀
（均須按他造當事人之人數附繕本）上訴時應提出委任律師或具
有律師資格之人之委任狀；委任有律師資格者，另應附具律師資
格證書及釋明委任人與受任人有民事訴訟法第466 條之1第1項但
書或第2項（詳附註）所定關係之釋明文書影本。如委任律師提
起上訴者，應一併繳納上訴審裁判費。
中　　華　　民　　國　　109 　年　　9 　　月　　1 　　日

　　　　　　　　　　　　　    書記官  秦千瑜  
附註：
民事訴訟法第466條之1（第1項、第2項）：
對於第二審判決上訴，上訴人應委任律師為訴訟代理人。但上訴
人或其法定代理人具有律師資格者，不在此限。
上訴人之配偶、三親等內之血親、二親等內之姻親，或上訴人為
法人、中央或地方機關時，其所屬專任人員具有律師資格並經法
院認為適當者，亦得為第三審訴訟代理人。